臺北高等行政法院判決
　　　　　　　　　　　　　　　　　　 95年度訴字第02450號
　　　　　　　　　　　　　　　.
原　　　告　長榮航空股份有限公司
代　表　人　甲○○
訴訟代理人　葉維惇　會計師
複　代理人　陳志愷　會計師
被　　　告　財政部臺灣省北區國稅局
代　表　人　凌忠嫄（局長）住同上
訴訟代理人　乙○○
上列當事人間因營利事業所得稅事件，原告不服財政部中華民國
台財訴字第09500182050 號訴願決定，提起本件行政訴訟。本院
判決如下：
　　主  文
訴願決定及原處分（即復查決定）均撤銷。
訴訟費用由被告負擔。
　　事  實
一、事實概要：
    緣原告民國（下同）91年度營利事業所得稅結算申報，列報
    營業成本新臺幣（下同）52,334,622,513元，經被告認定營
    業成本中伙食費支出不應悉數認定，而有限額計算之適用，
    故超限之60,328,496元不予認列，核定營業成本為
    52,274,294,017元，就營業成本之伙食費支出超限之
    60,328,496元（下稱系爭伙食費）不予認列部分，申請復查
    ，未獲變更，提起訴願，亦遭訴願決定駁回，遂向本院提起
    本件行政訴訟。
二、兩造聲明：
　(一)原告聲明求為判決：
    1.訴願決定及原處分均撤銷。
    2.訴訟費用由被告負擔。
　(二)被告聲明求為判決：
    1.駁回原告之訴。
    2.訴訟費用由原告負擔。
三、兩造之爭點：被告就原告91年度營利事業所得稅結算申報，
    認定營業成本中系爭伙食費支出不應悉數認定，而有限額計
    算之適用，就超限之系爭伙食費60,328,496元不予認列，是
    否適法？
　(一)原告主張之理由：
    1.按飛機上之餐食費用，依民用航空法規定，應由特許之空
      廚業者供應，係民用航空法之強制規定，非原告可得自由
      擇定，故其費用其目的在保障飛航安全，系爭餐食費用與
      其他保障飛航安全之費用，均為原告經營本業之必要而無
      法替代之成本，允應悉數准許認定，而無限額計算之適用
      ，與營利事業所得稅查核準則（下稱查核準則）第88條規
      定，對在地面上員工之伙食費，因兼具津貼性質而應計算
      限額之立意不同。惟被告未審酌實情，擅引查核準則第88
      條之規定，將系爭餐食費用計算限額，顯嫌率斷。
      (1)按「一、營利事業不論實際供給膳食或按月定額發給員
        工伙食代金，除國際航運業供給船員膳食外，應提供員
        工簽名或蓋章之就食名單，依照下列標準核實認定其伙
        食費並免視為員工薪資所得：(一)職工每人每月伙食費，
        包括加班誤餐費，最高以1800為限。(二)航行國際港口者
        ，及遠洋漁船，船員每人每日180 元為限。……。二、
        營利事業基於營業需要，按月定額發給員工伙食代金由
        員工自行就食，以代替供應伙食，在前款第一目規定限
        額內，得核實認定，免視為員工薪資所得。三、伙食費
        之原始憑證如下：……(三)委請營利事業包伙或在其他營
        利事業搭伙者，為統一發票或普通收據。……」固為行
        為時查核準則第88條所規定。唯揆諸該條立意，係為避
        免營利事業藉發放伙食津貼而助員工規避薪資所得，故
        考量各行業之特性，訂定各業別正常伙食費標準，超過
        該標準者，除伙食費不予認定外，並應轉列員工之薪資
        所得。茲此，倘營利事業「依法」而「必須」支付之伙
        食費支出，因其性質非屬伙食津貼，且營利事業並無藉
        發放伙食津貼而助員工規避薪資所得之意圖時，自不應
        依據查核準則第88條之規定設算限額，合先敘明。
      (2)次按「為保障飛航安全，健全民航制度，符合國際民用
        航空標準法則，促進民用航空之發展，特制定本法」、
        「十五、空廚業：指為提供航空器內餐飲或其他相關用
        品而於機坪內從事運送、裝卸之事業。」及「未經許可
        而從事民用航空運輸業、普通航空業、航空貨運承攬業
        、航空站地勤業、空廚業、航空貨物集散站經營業、民
        用航空人員訓練機構之業務者，處新臺幣六十萬元以上
        三百萬元以下罰鍰。」分別為民用航空法（下稱民航法
        ）第1 條、第2 條第15款及第112 條所規定。據上規定
        ，飛機上餐食依法應係由特許之空廚業者經營，目的在
        保障飛航安全，避免發生食物中毒或有心人士將違禁物
        品攜入飛機等危害飛航安全之情事，則飛航員及空服員
        於飛機上之餐食費用，依法既不得由原告自行擇定或提
        供自應為依民航法經營飛航業務之必要支出，尚與地面
        上之員工伙食津貼有別，自無依據查核準則第88條規定
        計算伙食費限額之必要，而應悉數認定為當期費用，至
        為明灼。
      (3)查原告係經營國際航線之航空業者，依上開民航法規定
        ，僅特許之空廚業者得經營機上餐食業務，以資保障飛
        航安全，故原告所支付予空廚業者之伙食費支出，應實
        非屬伙食津貼，亦無助員工規避薪資所得之可能性，且
        原告依法強制規定所支付之費用自無須依查核準則第88
        條之規定計算伙食費限額，而應全數認定。惟被告未予
        究明，竟擅以地面上一般員工計算其伙食費限額，並就
        超限部份予以剔除，殊有未洽，應予撤銷。
    2.次按行為時查核準則第88條有關計算伙食費限額之規定，
      係以營利事業為供應員工膳食而得自行擇定以實際供應或
      發給員工伙食代金者為前提，應不適用系爭飛機上餐食係
      法律上為保障飛航安全而強制由特許空廚業者提供之情。
      查行為時查核準則第88條有關計算伙食費限額之規定，係
      針對營利事業實際供給膳食或按月定額發給員工伙食代金
      ，應於規定標準限額內認定伙食費，且免視為員工薪資所
      得所作之規範，其得由營利事業依其實際情形需要予以擇
      定。惟本件航空業飛機上之餐食，其情特殊，依法僅得由
      特許之空廚業者供應，原告並不得自行供膳或發放伙食代
      金，故僅為伙食費用之價格接受者，可選擇性幾無，而原
      告既無法自辦伙食供應飛航員及空服員餐食，亦不能按月
      發放定額伙食代金而由飛航員或空服員自行「外出」用餐
      ，允應認定系爭飛航員及空服員之餐食，為保障飛航安全
      而不得不供應之營業成本及費用，而無上開查核準則關於
      伙食費限額規定之適用，始稱有當。
    3.末再按縱謂本件系爭飛航員及空服員於飛機上之餐食費用
      ，仍應計算其限額。惟原告為經營國際運輸之航空業者，
      其伙食費限額之計算標準，自應參酌行為時查核準則第88
      條第1 項第1 款第2 目及財政部87年8 月19日台財稅第
      000000000 號函釋規定，至少亦應以不低於經營經營國際
      港口及遠洋漁業之船員伙食費限額之計算標準為限，始稱
      有當，以符平等原則，惟被告見未及此，擅引查核準則第
      88條第1 項第1 款第1 目規定辦理，顯非有合。依據前揭
      查核準則第88條規定，地面上員工之伙食，可由公司實際
      提供膳食，或按月發給定額代金，由員工自行在外就食，
      員工用餐可選擇性眾多，適用較低之伙食費限額（例如：
      每人每月限額最高1,800 元）；又海面上員工之伙食，僅
      得在船上就食，員工用餐可選擇性低，適用較高之伙食費
      限額（例如：每人每月最高7,500 元）。據此以觀，在飛
      機上飛航員及空服員之伙食，依其行業特性，更不能外出
      自行用餐，亦無選擇自行準備餐食之餘地，僅能由經特許
      之空廚業者供應，並在飛機上就食，原告及飛航員及空服
      員並無從選擇，且原告亦為系爭餐食費用之價格接受者，
      基於相同事物應為同一對待之法理及平等原則，系爭飛機
      上飛航員及空服員之伙食費用標準，自應遠高於一般營利
      事業之標準，甚至不低於查核準則第88條第1 項第1 款第
      2 目關於航行國際港口者及遠洋漁船之船員所適用之伙食
      費限額，始稱合理。惟被告未審上情，竟以「第查營利事
      業所得稅之結算申報應以稅法等相關法規之規定為依據，
      法令未變更前仍應依現行規定辦理。本件訴願人經原處分
      機關通知於94年11月22日提示伙食費明細資料供核，惟迄
      未提示；另訴願人係經營國際運輸航空業，系爭伙食費限
      額尚無航運業各航線船員伙食費列支標準之適用，是原處
      分機關依首揭查核準則規定核算飛航員及空服員之伙食費
      ，超限60,328, 496 元部分予以剔除，……」( 訴願決定
      書理由四參照) 為由，對本件適用在地面上員工之伙食費
      標準計算限額，並就超限部份，逕予剔除，殊有未洽，應
      予撤銷。
    4.末按「稽徵機關進行調查或復查時，納稅義務人應提示有
      關各種證明所得額之帳簿、文據；其未提示者，稽徵機關
      得依查得之資料或同業利潤標準，核定其所得額。」及「
      前項帳簿、文據，應由納稅義務人依稽徵機關規定時間，
      送交調查；其因特殊情形，經納稅義務人申請，或稽徵機
      關認有必要，得派員就地調查。」分別為所得稅法第83條
      第1 項及第2 項所規定。茲此，稽徵機關進行復查時，雖
      得令納稅義務人提示各種證明所得額之帳簿、文據，惟倘
      情形特殊，經納稅義務人申請者，稽徵機關得派員就地調
      查之。查原告係經營國際航線之航空業者，其伙食費用係
      由全球各個航空站分別支出，且各站各月皆有支出，故憑
      證數量龐大，其情特殊，已於復查階段被告要求提示資料
      時，向被告提出派員就地調查之請求，惟被告未予理會，
      卻以「本件訴願人經原處分機關通知於94年11月22日提示
      伙食費明細資料供核，惟迄未提示」為由( 訴願決定書理
      由四參照) 相繩，顯與行政程序法第9 條「行政機關就該
      管行政程序，應於當事人有利及不利之情形，一律注意。
      」之規定有所違背，要難謂合，應予撤銷。
    5.綜上，系爭飛航員及空服員之餐費，依據民用航空法規定
      ，應由特許之空廚業供應，以資保障飛航安全，飛航員及
      空服員無從拒絕餐飲，且原告僅為餐費之價格接受者，並
      無藉發放伙食津貼而助員工規避薪資所得之意圖，自不應
      依據查核準則第88條之規定設算限額，而應全數認定系爭
      伙食費。乃被告未審上情，擅依查核準則第88條第1 項第
      1 款第1 目規定，計算其限額，進而就超限部份，剔除
      60,328,496元，殊有未洽，敬請惠予撤銷原核定，以維民
      益，實感德便。
　(二)被告主張之理由：
    1.按「直接人工製造費用，適用本準則費用類之查核標準。
      」「營利事業不論實際供給膳食或按月定額發給員工伙食
      代金，除國際航運業供給船員膳食外，應提供員工簽名或
      蓋章之就食名單，依照下列標準核實認定其伙食費並免視
      為員工薪資所得：
      (1)職工每人每月伙食費，包括加班誤餐費，最高以1,800
        元為限。
      (2)航行國際港口者，及遠洋漁船，船員每人每日以180 元
        為限。
      (3)航行台灣、金門地區者，及近海漁船，船員每人每日以
        150 元為限。」為行為時營利事業所得稅查核準則（以
        下簡稱查核準則）第61條及第88條第1 款所明定。
    2.原告係經營國內、外客貨運業，91年度列報營業成本52,
      334,622,513 元，原查以其中伙食費超限60,328,496元不
      予認列，核定52,274,294,017元。原告主張依民用航空法
      規定，飛航員及空服員餐食應經由特許之空廚業者供應，
      系爭伙食費應悉數認定，縱應計算伙食費限額，應參酌航
      行國際港口或遠洋漁船船員之伙食費限額云云。經通知原
      告於94年11月22日提示伙食費明細資料供核，惟迄未提示
      ，原核定並無不合，復查決定遂予維持。
    3.原告不服，主張系爭飛航員及空服員之機上餐飲費用，為
      原告經營本業必要之支出，原告依其性質申報於營業成本
      項下，並無不合。又行為時查核準則第88條有關計算伙食
      費限額之規定，係以營利事業為供應員工膳食而得自行擇
      定以實際供應或發給員工伙食代金者為前提，應不適用系
      爭飛機上之餐食。縱仍應計算其限額，自應參酌行為時查
      核準則第88條第1 款第2 目及財政部87年8 月19日台財稅
      第000000000 號函釋規定以不低於經營國際港口及遠洋漁
      業之船員伙食費限額之計算標準為限云云，提起訴願，經
      財政部95年5 月18日台財訴字第09500182050 號訴願決定
      以營利事業所得稅之結算申報應以稅法等相關法規之規定
      為依據，法令未變更前仍應依現行規定辦理，本件原告經
      被告通知於94年11月22日提示伙食費明細資料供核，惟迄
      未提示；另原告係經營國際運輸航空業，系爭伙食費限額
      尚無航運業各航線船員伙食費列支標準之適用，被告依首
      揭準則規定核算飛航員及空服員之伙食費超限60,328,496
      元予以剔除，並無不合，駁回其訴願。
    4.原告仍表不服，復執前詞提起行政訴訟，本件原告仍未能
      提示伙食費明細資料供核，且系爭伙食費限額尚無航運業
      各航線船員伙食費列支標準之適用，所訴空言主張，核無
      足採，依首揭規定，原核定並無不合，請予維持。綜上論
      述：原處分及所為復查、訴願決定，並無違誤，請判決如
      答辯之聲明。
      理  由
一、被告代表人原為許虞哲，95年8 月28日變更為凌忠嫄，茲由
    新代表人具狀聲明承受訴訟，核無不合，應予准許。
二、按「為保障飛航安全，健全民航制度，符合國際民用航空標
    準法則，促進民用航空之發展，特制定本法」、「．．．十五
    空廚業：指為提供航空器內餐飲或其他相關用品而於機坪內
    從事運送、裝卸之事業。」及「未經許可而從事民用航空運
    輸業、普通航空業、航空貨運承攬業、航空站地勤業、空廚
    業、航空貨物集散站經營業、民用航空人員訓練機構之業務
    者，處新臺幣60萬元以上300萬元以下罰鍰。」分別為民用
    航空法第1條、第2條第15款及第112條所明定。據上規定，
    國際航線飛機上之餐食依法既應由特許之空廚業者經營，以
    保障飛航安全，則機員及空服員在飛機上之餐飲費用，並不
    得由經營航空業者自行擇定或提供，自屬經營飛航業務之必
    要支出。
三、查原告91年度營利事業所得稅結算申報，列報營業成本
    52,334,622,513元，經被告認定營業成本中伙食費支出不應
    悉數認定，而有限額計算之適用，故超限之60,328,496 元
    不予認列，核定營業成本為52,274,294,017元，就營業成本
    之伙食費支出超限之系爭伙食費不予認列部分，申請復查，
    未獲變更，提起訴願，亦遭訴願決定駁回，遂向本院提起本
    件行政訴訟之事實，有原告91年度營利事業所得稅結算申報
    書及核定通知書、被告通知原告提示帳證憑據等資料通知單
    、復查申請書及訴願書等，各附原處分卷足稽，堪認為真實
    。兩造主要爭執在：被告就原告91年度營利事業所得稅結算
    申報，認定營業成本中系爭伙食費支出不應悉數認定，而有
    限額計算之適用，就超限之系爭伙食費60,328,496元不予認
    列，是否適法？
四、經查：
  (一)被告主張查核準則第88條之規定93年1月2日修正前，依據財
    政部87年8 月19日台財稅第000000000 號函釋，自87年8 月
    1 日彈性調整國際遠洋航線船員伙食費限額，所以93年修正
    的查核準則第88條第2 項第2 款所規定的列支標準於修正前
    發生的事實只適用於航運業的各航線船員，必須是93年1 月
    2 日修正生效以後發生的事實才可以將新的列支標準適用於
    航運業及航空業一切員工等語（見本院言詞辯論筆錄）。
  (二)惟查，按「．．．二航運業各航線船員伙食費之列支標準，
    依照交通部87年7 月8 日交航字第031773號函規定，自本（
    87）年8 月1 日起彈性調整為國際遠洋航線每人每日新台幣
    210 元至250 元．．．三航運業依營利事業所得稅查核準則
    第88條第1 款第2 目及第3 目規定列支之伙食費，自87年8
    月1 日起，在前述標準範圍內，按其實際給付金額核實認定
    。」業經財政部87年8月19日台財稅第000000000號函釋在案
    ，有該函釋附本院卷足考，可見財政部早以函令揭明自87年
    8 月1日起彈性調整為「國際遠洋航線」每人每日新台幣210
    元至250元，是時即已將「國際遠洋航線」納入適用之範圍
    。而所謂「國際遠洋航線」者，觀其所用文字為「航線」，
    而非「航運」，自係指國際遠洋船運業及國際遠洋航空業者
    而言。然被告於核定本件系爭伙食費時，竟未依上開財政部
    87年8月19日台財稅第000000000號之函釋內容辦理，竟逕自
    解釋為，必須是93年1月2日修正生效以後發生的事實，才可
    以將新的列支標準適用於航運業及航空業一切員工等語，置
    上開仍有效存在之函釋於不顧，於法自有未合。
  (三)被告雖稱依93年1月2日修正前查核準則第88條每人每日伙食
    費250元之規定，僅限於國際遠洋航運業者，不及於國際遠
    洋航空業者等語。惟按「國際遠洋航空業者」，因臺灣之海
    島地型，以致其國際航程通常不是幾小時、就是數十小時，
    以致航空員及空服員等人之伙食，大都需要在航空器上解決
    ，自不能與國內航線之航空員及空服員之伙食相比擬，核其
    航線上員工伙食之性質，實與「國際遠洋航運業者」相當，
    則有關國際航線員工伙食費之計算方式，自不能獨厚國際遠
    洋船運業者，而置性質相同之國際遠洋航空業者於度外，依
    事務性質相近準用之法理，國際遠洋航空業者自無不准援引
    國際遠洋航運業者員工伙食費計算方式之理，否則即難求其
    平。況93年1月2日營利事業所得稅查核準則第88條（伙食費
    ）規定已修正為：「伙食費：．．．二．．．(二)航運業及漁
    撈業自87年8月1日起之列支標準：1.國際遠洋航線：每人每
    日最高以新台幣250元為限。．．．」即已明定「國際遠洋
    航線」之員工，無論其為航海或航空業，自87年8 月1 日起
    ，每人每日最高以250 元為限（即每月7,500 元），以符實
    情，本件情形係在87年8 月1 日以後所發生，自有其適用。
    所謂「法與時轉則治」，即是此道理。又被告未考慮93年1
    月2 日修正前查核準則第88條規定之精神，即行為時查核準
    則第88條有關計算伙食費限額之規定，係針對營利事業實際
    供給膳食或按月定額發給員工伙食代金，應於規定標準限額
    內認定伙食費，且免視為員工薪資所得所作之規範，卻固守
    其表面文義，以致曲解法意，亦有未合。
五、綜上，依財政部87年8 月19日台財稅第000000000 號函釋、
    93年1月2日修正前查核準則第88條規定之精神及查核準則第
    88條規定於93年1 月2 日修正後之明文規定，原告主張其航
    空員及空服員之系爭伙食費，應依照國際遠洋航運業者之員
    工每人每日限額250 元之說詞，應屬可採，而原告主張實報
    實銷的伙食費每人每月大約6,000 元，並未超出每人每日
    250 元（每月7,500 元）之限額，復為被告所不爭，則被告
    以原告91年度營利事業所得稅結算申報，列報營業成本
    52,334,622,513元，經被告認定營業成本中伙食費支出不應
    悉數認定，而每人每月最高1,800 元限額計算之適用，就所
    謂超限之伙食費60,328,496元不予認列，容有違誤，復查及
    訴願決定未予糾正，亦有未合，應由本院將訴願決定及原處
    分（即復查決定）予以撤銷，以符法制。
六、本件判決基礎已經明確，兩造其餘主張或陳述，與判決結果
    無影響，不再一一論述。
據上論結，本件原告之訴為有理由，爰依行政訴訟法第98條第3
項前段，判決如主文。
中　　華　　民　　國　　96　　年　 　3　　月　 29  　 日
                    第六庭審判長法　官  林  文  舟
           　　　  　　　　　　 法　官  許  瑞  助
           　　　　  　　　　　 法　官  陳  鴻  斌
上為正本係照原本作成。
如不服本判決，應於送達後20日內向本院提出上訴狀並表明上訴
理由，如於本判決宣示後送達前提起上訴者，應於判決送達後20
日內補提上訴理由書（須按他造人數附繕本）。
中　　華　　民　　國　　96　　年　 　4　　月　　2　　 日
            　　　　  　　　　　書記官  陳  清  容
